臺灣新竹地方法院刑事判決　　　　　　　100年度訴字第166號
公　訴　人　臺灣新竹地方法院檢察署檢察官
被　　　告　顏俊賢
選任辯護人　財團法人法律扶助基金會 林仕訪律師
上列被告因殺人未遂等案件，經檢察官提起公訴（100 年度偵字
第4153號），本院判決如下：
    主  文
顏俊賢犯傷害罪，處有期徒刑貳年。
    犯罪事實
顏俊賢與謝啟宗2 人為同事關係，於民國100 年4 月23日中午12
時許，謝啟宗於電話中質問顏俊賢是否拿走其甫提領之新臺幣（
下同）2000元，致顏俊賢心生不悅，嗣謝啟宗前往顏俊賢位於新
竹市○區○○路238 號3 樓之1 住處樓下找顏俊賢理論，2 人即
在新竹市○區○○路238 號前爆發口角，顏俊賢持其所有之高爾
夫球桿毆打謝啟宗背部，謝啟宗亦持機車大鎖予以反擊，2 人扭
打在地，於衝突中謝啟宗所持機車大鎖遭顏俊賢奪走後，謝啟宗
即轉身欲逃離，顏俊賢即基於傷害他人身體健康之犯意，持該機
車大鎖朝謝啟宗後腦揮擊2 次，致謝啟宗因而受有頭部外傷合併
腦挫傷、右側顱骨開放性骨折、右側急性硬腦膜外出血及背部挫
傷之嚴重傷害，而當場昏迷倒地。經警到場處理，當場逮捕顏俊
賢，並扣得機車大鎖1 個，嗣另扣得高爾夫球桿1 支，而悉上情
。
    理  由
壹、程序部分
一、按判決書應分別記載裁判之主文與理由；有罪之判決書並應
    記載「犯罪事實」，且得與理由合併記載，為93年6 月23日
    修正之刑事訴訟法第308 條所明定，參諸其立法理由為：刑
    事有罪判決所應記載之事實應係賦予法律評價而經取捨並「
    符合犯罪構成要件」之具體社會事實，爰參考日本刑事訴訟
    法第335 條第1 項之立法例，將原條文後段所定「並應記載
    事實」修正為「並應記載犯罪事實」，以臻明確。
    按關於非屬犯罪構成要件之犯罪細節，並不屬於有罪判決書
    必要記載之事項，自亦非判決理由所應敘述之範圍（最高法
    院94年台上字第6338號判決參照）；次按，有罪判決書應記
    載之「犯罪事實」，應係指符合犯罪構成要件之具體社會事
    實，如被告犯罪之時間、地點、手段以及其他該當於犯罪構
    成要件而足資認定既判力範圍之具體社會事實；至於構成要
    件以外之其他適用法律事實，例如：刑罰之加重或減輕事由
    ，可無須在「犯罪事實」欄中記載，僅於理由內依刑事訴訟
    法第310 條第4 款記載其理由即足（最高法院94年台非第15
    2 號判決參照）。
二、證據能力之認定
(一)、本件被告顏俊賢之供述，被告及其辯護人並未主張係以不正
    方法取得或筆錄記載與實際所述不符合之情形而無證據能力
    ，足認被告警詢、偵查中之陳述，屬出於自由意識之陳述，
    無何任意性之瑕疵可指，應具有證據能力。
(二)、按被告以外之人於審判外之言詞或書面陳述，除法律有規定
    者外，不得作為證據。被告以外之人於審判外之陳述，雖不
    符刑事訴訟法第159 條之1 至第159 條之4 之規定，而經當
    事人於審判程序同意作為證據，法院審酌該言詞陳述或書面
    陳述作成時之情況，認為適當者，亦得為證據；當事人、代
    理人或辯護人於法院調查證據時，知有第159 條第1 項不得
    為證據之情形，而未於言詞辯論終結前聲明異議者，視為有
    前項之同意，刑事訴訟法第159 條第1 項、第159 條之5 分
    別定有明文。查證人鄭秀蓮、鄭傳吉、李瑋誼、黃詠義等人
    於警詢或偵查時所為之證述及卷內以其記載為內容之文書證
    據，雖屬被告以外之人於審判外之言詞陳述，然被告及其辯
    護人就上開審判外之陳述，於本院審理中，並不爭執證據能
    力，復未曾於言詞辯論終結前聲明異議，而本院審酌該等證
    人陳述作成時之情況，並無違法取證及證明力過低之瑕疵，
    亦認以之作為證據為適當，依前揭規定說明，自得為證據。
(三)、本件其餘非供述證據，被告及其辯護人並未於本院言詞辯論
    終結前表示無證據能力，復查其取得過程亦無何明顯瑕疵，
    而認均具證據能力。
貳、實體部分：
一、訊據被告顏俊賢固不否認有於前揭時、地，因遭證人謝啟宗
    質疑拿取2000元一事與證人謝啟宗發生爭執，並有持高爾夫
    球桿攻擊證人謝啟宗後，再搶下證人謝啟宗手中之機車大鎖
    朝證人謝啟宗揮擊，證人謝啟宗並受有上揭受傷等事實，惟
    矢口否認有何故意傷害之犯行。辯稱：我不是要朝謝啟宗頭
    部攻擊，我只是不小心打到他的頭，因為他手中的機車大鎖
    被我搶下之後，還朝我走過來作勢要打我，我才持機車大鎖
    朝他揮擊，但並不是瞄準他的頭部，會打到他的頭部是因為
    他蹲下來要閃躲時不小心被誤擊到的，我只有打到他頭部1
    下，且不是故意要打他的頭的云云。惟查：
(一)、被告有於上開時、地，因遭證人謝啟宗質疑拿取甫領取之款
    項2000元而與證人謝啟宗發生爭執，並有持高爾夫球桿朝證
    人謝啟宗攻擊後，再持由證人謝啟宗手中搶下之機車大鎖朝
    證人謝啟宗揮擊，證人謝啟宗因而受有頭部外傷合併腦挫傷
    、右側顱骨開放性骨折、右側急性硬腦膜外出血、背部挫傷
    等傷勢一情，業據被告於本院行準備程序及審理時不爭執在
    卷（見本院卷第28頁反面、第41頁），及經證人謝啟宗於警
    偵訊時證述明確（見偵字第4153號卷第49至52頁、86至88頁
    ），並有新竹市警察局第一分局扣押筆錄及扣押物品目錄表
    、100 年4 月23日國軍新竹地區醫院附設民眾診療服務處診
    斷證明書、現場照片6 張、現場監視器情況照片5 張、被害
    人指認照片3 張、100 年4 月29日國軍新竹地區醫院附設民
    眾診療服務處診斷證明書、帳戶明細、新竹市第一分局湳雅
    派出所110 報案紀錄單（見偵字第4153號卷第14至22、54至
    56 、70 至71、75至78頁）等資料附卷足憑，且有高爾夫球
    桿1支 及機車大鎖1 個扣案可資佐證，此部分事實首堪認定
    。
(二)、被告雖辯稱係因證人謝啟宗正面衝過來想要朝其攻擊，其欲
    反擊持機車大鎖朝證人謝啟宗揮擊，因證人謝啟宗蹲下閃避
    才會誤擊證人謝啟宗頭部，且僅揮擊1 下云云。然查：
１、證人謝啟宗業於警詢時證稱：被告把我壓制在地上，把我手
    中的機車大鎖搶過去之後，我馬上要掙脫並要轉身離開，突
    然他就拿機車大鎖從我頭部敲，我就昏迷等語（見前揭偵卷
    第50頁），於偵訊時證稱：我手上的機車大鎖被被告拿走之
    後，我想走了，被告就拿大鎖從我背後往我頭部敲等語在卷
    （見前揭偵卷第87頁），於本院審理時證稱：被告搶走機車
    大鎖之後我就要跑了，我當時是背對他想往另一個方向走，
    他就從我背後拿機車大鎖敲我頭部，造成我頭部有2 處傷口
    ，之後我就倒下昏迷（見本院卷第46頁），大鎖被搶走之後
    我有要跑，但是被告在後面追我，我有用旁邊的腳踏車丟被
    告讓他不要追上來，因為沒有丟到，丟完我轉身就要騎車走
    時就被被告敲到，當時我還沒有騎上機車，在距離我機車大
    約3 、4 公尺的地方被被告自後方打到頭等語明確（見本院
    卷第47頁反面、51頁、51頁反面）。
    又證人謝啟宗頭部後方左右共有2 處傷口一節，已據證人謝
    啟宗供述甚明（見本院卷第49頁反面），而證人謝啟宗於案
    發當天就診時，頭部後方右側受有4 公分撕裂傷、左側受有
    2 公分撕裂傷一情，有國軍新竹地區醫院附設民眾診療服務
    處100 年8 月1 日醫桃新民字第1000000382號函暨所檢附之
    傷口位置標示圖、病歷、急診護理評估記錄等資料及證人謝
    啟宗當庭指出傷口位置所拍攝之照片6 張附卷可參（見本院
    卷第59至61頁、66至73頁）。
２、被告雖辯稱其係正面以手持機車大鎖平行揮擊方式攻擊證人
    謝啟宗，並當庭比劃該攻擊方式拍照（見本院卷第62頁照片
    ），因證人謝啟宗蹲下閃躲始誤擊證人謝啟宗頭部云云。然
    證人謝啟宗身高為165 公分、體重為70公斤，被告身高為17
    5 公分、體重為60公斤一情，分別據證人謝啟宗及被告陳述
    在卷（見本院卷第53頁），倘確實如被告所示之攻擊方式，
    即手持機車大鎖平行方式揮擊，依其2 人身高有10公分之差
    距觀之，若證人謝啟宗當時確實係面對被告且蹲下閃躲，被
    告應會揮空而不致於誤擊到證人謝啟宗之頭部後方；又一般
    人倘若遭遇他人自正面持武器攻擊，立即之反應應會以手阻
    擋，然證人謝啟宗案發當日就診時，手部並無何遭鈍器或武
    器攻擊之防禦傷一情，有前揭國軍新竹地區醫院附設民眾診
    療服務處函在卷可參，則證人謝啟宗倘確係遭正面攻擊，又
    豈會不以手阻擋，反暴露身體脆弱且重要之頭部後方予對方
    襲擊；況被告身高較證人謝啟宗高約10公分，被告將證人謝
    啟宗手中機車大鎖搶走時，係呈現被告手中有武器，然證人
    謝啟宗手無寸鐵之情況，則一般人在對方手中持有武器且較
    己身高大、較具優勢之情況下，通常亦會選擇先逃離現場，
    不致於徒手與對方拼搏，則證人謝啟宗又豈可能在顯居劣勢
    之情況下仍正面朝被告衝去欲攻擊被告，被告前揭所辯均顯
    與常情有違，尚難憑採。再者，證人頭部傷口有2 處，且分
    佈於頭部後方左右2 側明顯係遭來自後方之攻擊所至，復觀
    諸被告所持以攻擊證人之機車大鎖係U 型鎖，且鎖頭部分並
    無突出尖銳之處，倘以該機車大鎖攻擊他人頭部，應無法在
    1 次的攻擊行為中造成對方受有2 處傷口，堪認證人頭部2
    處傷勢應係由2 次攻擊行為所造成。綜上所陳，被告所述顯
    不符常情，其所辯顯係事後卸責之詞，不足為採。證人謝啟
    宗前揭所述，就遭攻擊之過程不僅歷次均為一致之陳述，且
    尚與常情無違，復觀諸現場照片，騎樓邊確實有一倒落之腳
    踏車1 輛（見前揭偵卷第20頁下方照片、21頁上方照片），
    益徵證人謝啟宗所言非虛，綜上，堪認被告當時確係自證人
    謝啟宗後方持機車大鎖朝證人謝啟宗頭部攻擊2 次一情甚明
    。
３、辯護人雖為被告利益辯稱：證人頭部其中一傷口應係跌倒時
    撞擊階梯所造成，此由卷（指偵卷）附第20至22頁照片中，
    血跡均呈現於階梯處，可證證人應係跌倒時撞擊階梯產生之
    另一創口，並非遭被告擊中頭部2 次等語。然證人謝啟宗頭
    部後方2 側之傷口均呈現撕裂傷，已如前述，且觀諸前揭國
    軍新竹地區醫院附設民眾診療服務處所函附資料，並無其餘
    瘀腫等傷害，一般而言，撕裂傷之成因有很多可能性，或可
    能遭器物外力攻擊，抑或可能跌倒但係撞擊尖銳之物，倘證
    人跌倒時係撞擊階梯直角尖銳之處造成撕裂傷而流血，大部
    分之血液應會順勢往下流動而集中在階梯下方之處，然自現
    場照片觀之（見前揭偵卷第20頁、21頁），該血跡卻係集中
    在階梯上方之騎樓路面，則證人謝啟宗頭部傷勢應非導因於
    撞擊至該階梯直角尖銳處所造成，如證人謝啟宗係於騎樓平
    面因遭攻擊後昏迷跌倒，觀諸該血跡集中處之騎樓路面，並
    無尖銳突起等物品，倘單純因跌倒致頭部撞擊平坦路面，亦
    應不致造成頭部受有撕裂傷卻無其他瘀腫等傷害，甚至留下
    如此大量之血跡，從而辯護人所述亦與常理有違，不足作為
    有利於被告認定之依據。從而，被告持機車大鎖自後方揮擊
    證人謝啟宗頭部2 次，致證人謝啟宗受有前揭傷害等事實，
    至屬明確，被告上開傷害犯行堪以認定，應予依法論科。
(三)、公訴意旨固認被告應可預見以機車大鎖攻擊他人頭部可能會
    導致對方死亡之結果仍為之，所為係犯刑法第271 條第2 項
    、第1 項之殺人未遂罪嫌。惟查：
１、殺人罪與傷害罪之區別，應以有無殺人故意為斷，即行為人
    於下手時有無決意取被害人生命為準，至於被害人受傷處是
    否致命部位，及傷痕多寡、輕重為何等，僅得供審判者心證
    之參考，究不能據為絕對之標準；行為人於行為當時，主觀
    上是否有殺人之故意，除應斟酌其使用之兇器種類、攻擊之
    部位、行為時之態度、表示外，尚應深入觀察行為人與被害
    人之關係、衝突之起因、行為當時所受之刺激、下手力量之
    輕重，被害人受傷之情形及行為人事後之態度等各項因素綜
    合予以研析，殊不能僅以口頭之詞語，遽認其必有殺人之犯
    意（最高法院20年非字第104 號判例、78年台上字第5216號
    判決意旨參照）。
２、本案被告持機車大鎖朝證人謝啟宗頭部揮擊2 次，並造成證
    人謝啟宗受有上開傷害，雖經本院認定如上，然被告與證人
    係同事關係，素無仇怨一節，已據證人謝啟宗證稱：我跟被
    告是工作上的同事，我原本在別的地方工作，被告把我拉去
    一起做油漆，本件案發之前被告常常跟我借機車，他說我沒
    錢吃飯有請我吃過飯，我們並無任何恩怨及債務關係，本件
    事情發生是因為那2000元的糾紛，就是前一晚被告載我去他
    家，路上遇到臨檢我就在警局度過，因為早上我發現皮包不
    見，我就去找被告拿，後來發現我領的2000元不見了，我就
    問被告說是不是他拿的這件事情（見本院卷第45至46頁），
    則被告與證人謝啟宗間並非素不相識，而為同事關係，且係
    因被告之緣故要證人謝啟宗一起從事油漆工作，平日證人謝
    啟宗會將機車借予被告使用，被告亦有請證人謝啟宗吃過飯
    ，甚至案發前一晚證人謝啟宗亦前往被告家中等互動，堪認
    其等2 人間應具有一定之同事、朋友情誼，被告對證人謝啟
    宗既無重大深厚之仇恨，且具有相當之情誼，是已難想像被
    告有何非致證人謝啟宗於死之動機或原因，而本案既係肇因
    於證人謝啟宗懷疑被告拿取其甫領取之2000元找被告理論，
    被告因遭平日相處和睦之同事懷疑而心生不快，衡情被告應
    不至於因此即萌生殺人之動機。又證人鄭傳吉於本院審理時
    證稱：他們2 人在警察來之前就停止扭打，我沒有看到有人
    上前去制止（見本院卷第42頁反面），本來我在工作，後來
    我有靠近他們就在他們旁邊，其中一個人受傷流血的時候另
    外一個人蠻慌張的（見本院卷第43頁反面），後來我有在那
    邊等到警察來才離開，中間被告有上去打電話，之後就下來
    一直在現場等警察來，被告有脫下衣服幫被害人（即證人謝
    啟宗）止血等語在卷（見本院卷第44頁反面、45頁），是依
    證人鄭傳吉所述，被告在證人謝啟宗受傷昏倒後，旋即停止
    並脫下衣服為證人謝啟宗止血，未有進一步持武器攻擊之動
    作，按諸情理，被告若真有殺害證人謝啟宗之意圖，則以現
    場除機車大鎖外、尚有扣案之高爾夫球桿1 支，而被告正值
    壯年、體格強健，被告顯可輕易於證人謝啟宗昏倒後針對證
    人謝啟宗之頭、頸、胸、腹等重要部位，接續密集攻擊，以
    達致其於死之目的，證人謝啟宗當時既已昏迷顯無閃避之可
    能，然其反係於證人謝啟宗昏倒時慌張得將己身衣服脫下替
    證人謝啟宗止血，尚難僅因證人謝啟宗受傷部位係頭部，即
    遽指被告於行為時有致其於死之主觀犯意。從而，縱使頭部
    是人體致命部位，揆諸前揭裁判意旨，受傷部位不能遽為被
    告有無殺人故意之絕對標準，本院審酌被告下手之動機、與
    證人謝啟宗之交情、平日互動、發現證人謝啟宗受傷昏倒後
    隨即停手等客觀情狀，認被告應尚無殺人之故意。公訴意旨
    認被告係犯刑法第271 條第2 項、第1 項之殺人未遂罪嫌，
    容有誤會，附此敘明之。
(四)、另被告於本院100 年8 月9 日審理時雖表示：今年5 月20日
    在押時房東有來會客，他說守衛有看到整個情況，但是我不
    知道該守衛姓名年籍資料，請求傳喚該守衛作證等語。然查
    ，本件於100 年6 月7 日時即繫屬本院，當日即已因移審而
    訊問被告，當時被告並未表示有目睹全程之守衛存在，至同
    年6 月27日行準備程序時，被告亦未為此表示，且被告之辯
    護人亦未提出聲請傳喚該名證人之請求，於同年7 月14日本
    院審理時被告及其辯護人亦未曾為此表示，倘若被告確實於
    5 月20日已知悉該名證人之存在，倘若被告所辯為真，此證
    人對於被告而言應甚為重要，又豈可能於歷次程序中均未為
    表示，亦未與其辯護人溝通，則是否確有該名證人之存在實
    非無疑。且被告復無法提供該證人之姓名、年籍資料供本院
    審酌，本院亦無從傳喚，參以本案事證已明已如前述，此證
    據無再為調查之必要，併此敘明。
二、論罪科刑：
(一)、核被告顏俊賢上開所為係犯刑法第277 條第1 項之普通傷害
    罪。檢察官就被告前揭犯行認係構成刑法第271 條第2 項、
    第1 項之殺人未遂罪，乃有誤會，已如上述，惟其起訴之社
    會基本事實同一，本院自得予以審理並逕行變更起訴法條。
(二)、被告曾於98年間因違反毒品危害防制條例之持有毒品案件，
    經臺灣高雄地方法院以97年度審簡字第5889號判決判處有期
    徒刑2 月，於98年5 月5 日易科罰金執行完畢，有臺灣高等
    法院被告前案紀錄表在卷可參，其於上開徒刑執行完畢後5
    年內故意再犯本件有期徒刑以上之罪，為累犯，應依刑法第
    47條第1 項規定加重其刑。
(三)、爰審酌被告既與證人謝啟宗為同事關係，竟僅因前揭遭質疑
    拿取2000元之糾紛與證人謝啟宗發生上開衝突，縱使當時證
    人謝啟宗係有持該機車大鎖欲攻擊被告，然被告在已搶下證
    人謝啟宗手中機車大鎖，證人謝啟宗手中並無任何武器之際
    ，仍持該機車大鎖朝證人謝啟宗頭部攻擊2 次，造成證人謝
    啟宗受有前揭嚴重之傷害，手段甚為兇暴、惡劣，造成證人
    謝啟宗身心受創之犯罪情節，及於歷次偵審程序中就行為過
    程一再飾詞推諉卸責、辯稱係誤擊之犯後態度，且迄今未與
    證人謝啟宗達成和解，暨其國中畢業之智識程度等一切情狀
    ，量處如主文所示之刑。
(四)、被告於攻擊證人謝啟宗所持之高爾夫球桿1 支及機車大鎖1
    個，雖係被告供犯罪所用之物，惟並無證據證明係被告所有
    之物，爰均不予宣告沒收。
三、據上論結，依刑事訴訟法第299 條第1 項前段、第300 條、
    ，刑法第277 條第1 項、第47條第1 項，刑法施行法第1 條
    之1 第1 項、第2 項但書，判決如主文。
本案經檢察官黃慧倫到庭執行職務。
中     華     民     國    100  年    8   月     19   日
                  刑事第一庭  審判長法  官  陳健順
                                    法  官  朱美璘
                                    法  官  林哲瑜
以上正本證明與原本無異。
如不服本判決應於收受判決後10日內向本院提出上訴書狀，並應
敘述具體理由。其未敘述上訴理由者，應於上訴期間屆滿後20日
內向本院補提理由書(均須按他造當事人之人數附繕本)「切勿逕
送上級法院」。
中    華    民    國   100    年    8     月    19    日
                                    書記官  鍾佩芳
中華民國刑法第277條
（普通傷害罪）
傷害人之身體或健康者，處3 年以下有期徒刑、拘役或1 千元以
下罰金。
犯前項之罪因而致人於死者，處無期徒刑或7 年以上有期徒刑；
致重傷者，處3 年以上10年以下有期徒刑。